【裁判字號】    90,判,2454
【裁判日期】    901220
【裁判案由】    徵收補償
【裁判全文】
最  高  行  政  法  院  判  決                    九十年度判字第二四五四號
    原      告  乙○○
                甲○○
    被      告  臺北市政府工務局新建工程處
    代  表  人  莊武雄
右當事人間因徵收補償事件，原告不服內政部中華民國八十九年三月二日台（八九）
內訴字第八八○九○四○號再訴願決定，提起行政訴訟。本院判決如左：
    主  文
原告之訴駁回。
訴訟費用由原告負擔。
    事  實
緣原告等共有之臺北市○○區○○段六小段二二一－一地號土地（乙○○應有部分為
五分之四，甲○○為五分之一），面積為七五一平方公尺，地目為「道」，係位於臺
北市○○區○○街八十六巷六公尺計畫道路用地上，原告乙○○於八十八年四月二十
八日向臺北市政府陳情請求徵收補償系爭土地，由臺北市政府工務局養護工程處以八
十八年五月六日北市工養權字第八八六一九一四五○○號函轉被告處理並副知原告乙
○○，經被告現場勘查該道路現況後以八十八年五月十三日北市工新配字第八八六○
九三七五○○號函復原告乙○○略以：「．．．說明．．．二查首揭地號土地，位於
同安街八十六巷，依航測圖顯示尚有地上建物，尚未達都市計畫六公尺使用之道路用
地，目前本處暫無開闢計畫，爾後將俟財源狀況列入檢討，屆時當依土地法規定辦理
徵收。」原告不服，提起訴願、再訴願，均遭決定駁回，遂提起行政訴訟，茲摘兩
造訴辯意旨於次：
原告起訴意旨略謂：一、按司法院釋字第四○○號解釋：「．．．既成道路符合一定
要件而成立公用地役關係者，其所有權人對土地既已無從自由使用收益，形成因公益
而特別犧牲其財產上之利益，國家自應依法律之規定辦理徵收給予補償，各級政府如
因經費困難，不能對上述道路全面徵收補償，有關機關亦應訂定期限籌措財源逐年辦
理或以他法補償．．．」及釋字第四四○號解釋：「人民之財產權應予保障，憲法第
十五條設有明文。國家機關依法行使公權力致人民之財產遭受損失，若逾其社會責任
所應忍受之範圍，形成個人之特別犧牲者，國家應予合理補償。主管機關對於既成道
路或都市○○道路用地在依法徵收或價購以前埋設地下設施物妨礙土地權利人對其權
利之行使，致生損失，形成其個人特別之犧牲，自應享有受相當補償之權利。」之意
旨，及「政府依都市計畫主動辦理道路拓寬或打通工程施工後道路形態業已改變者，
該道路範圍內之私有土地，除日據時期之既成道路目前仍作道路使用，且依土地登記
簿記載於土地總登記時，已登記為「道」地目之土地，仍依前項公用地役關係繼續使
用外，其餘土地應一律辦理徵收補償。其既成道路用地，應由道路主管單位負責查明
列冊送請該管稅捐稽徵機關逕予免徵地價稅或田賦。（行政院六七、七、一四台內字
六三○一號函）」、「查行政院七○、一、八台七十內字第○一八四號函釋略以：「
關於既成道路內之私有土地應否辦理徵收補償問題，行政院前於六十七年七月十四日
以台六十七內字第六三○一號函核釋兩點，嗣於六十九年二月二十三日復以台六十九
內字第二○七二號函，就上開第六三○一號函釋予以補充規定，今後各級地方政府對
既成道路內之私有土地，自仍應依上開兩院函規定辦理。．．．」意為凡各級地方政
府對既成道路內之私有土地，如有上開兩院函規定應予徵收補償之情事時，應一律依
法徵收補償。至「今後」二字究指何時，要與既成道路內之私有土地應否辦理徵收補
償無關。（內政部七二、六、四台內地字第一六一五四九號函）」之釋義，符合公用
地役關係者，均屬因公益而特別犧牲其財產，亦為人民之個人所有權之特別犧牲，實
為逾越社會所應受範圍，國家自應予以補償。二、查系爭土地，係位於臺北市○○街
八十六巷之六公尺計畫道路用地上之道路保留地，為雙方不爭執事實，經訴願決定機
關依航測圖顯示其上尚有地上建物，遂於現場進行勘查雖發現該道路現況尚未達都市
計畫六公尺使用之道路用地，則其對原告乙○○、甲○○土地所有權之損害，自不待
言，且該系爭土地經原告函請臺北市政府古亭地政事務所複丈結果系爭道路之寬度係
六、一公尺，足見訴願決定機關稱該路未達都市計畫六公尺，顯有謬誤。揆諸首揭說
明，再訴願決定機關駁回原告之再訴願請求時，實非妥適。三、請撤銷原處分及一再
訴願決定等語。
被告答辯意旨略謂：一、按「．．．既成道路符合一定要件而成立公用地役關係者，
．．．國家自應依法律之規定辦理徵收給予補償，各級政府如因經費困難，不能對上
述道路全面徵收補償，有關機關亦應訂定期限籌措財源逐年辦理或以他法補償。若在
某一道路範圍內之私有土地均辦理徵收，僅因既成道路有公用地役關係而以命令規定
繼續使用，無庸同時徵收補償，顯與平等原則相違。．．．至於依建築法規及民法等
之規定，提供土地作為公眾通行之道路，與因時效而形成之既成道路不同，非本件解
釋所指之公用地役關係，乃屬當然。．．．」司法院釋字第四○○號解釋有案。又上
開解釋對私有既成道路取得問題之處理乙案，依行政院秘書長八十五年十二月十四日
台八十五內字第四五七四五號函附會商結論略以：「壹、一(一)第一階段．．．爰以政
府曾辦理拓寬或打通之道路，於該道路範圍內登記為「道」地目之私有土地，而未予
徵收補償者，列為第一階段政府辦理取得之私有既成道路(二)第二階段：第一階段以外
，由政府開闢而未辦理徵收補償之私有既成道路，列入第二階段辦理，並依其道路寬
度排定下列優先順序：1.第一優先：道路寬度超過十五公尺者。2.第二優先：道路寬
度為八公尺至十五公尺者。3.第三優先：道路寬度未達八公尺者。」二、本案原告等
請求徵收補償之臺北市○○區○○段六小段二二一－一地號土地，面積七五一平方公
尺，地目為「道」，位屬中正區○○街八十六巷六公尺都市○○道路用地上，查該道
路部分路段，依航測圖顯示，仍有建築物使用，僅留約三公尺之路面供通行，部分路
段現況雖已達六公尺都市○○道路寬度，惟並非由臺北市政府依都市計畫主動興闢而
成，且目前亦尚無開闢計畫，是被告以八十八年五月十三日北市工新配字第八八六○
九三七五○○號函復略以，將俟財源狀況列入檢討，屆時當依土地法規定辦理徵收。
三、綜上論結，本件原告之訴為無理由，請駁回原告之訴等語。
    理  由
按「．．．既成道路符合一定要件而成立公用地役關係者，．．．國家自應依法律之
規定辦理徵收給予補償，各級政府如因經費困難，不能對上述道路全面徵收補償，有
關機關亦應訂定期限籌措財源逐年辦理或以他法補償。若在某一道路範圍內之私有土
地均辦理徵收，僅因既成道路有公用地役關係而以命令規定繼續使用，無庸同時徵收
補償，顯與平等原則相違。．．．至於依建築法規及民法等之規定，提供土地作為公
眾通行之道路，與因時效而形成之既成道路不同，非本件解釋所指之公用地役關係，
乃屬當然。．．．」司法院釋字第四○○號解釋有案。又上開解釋對私有既成道路取
得問題之處理乙案，依行政院秘書長八十五年十二月十四日台八十五內字第四五七四
五號函附會商結論略以：「壹、一(一)第一階段．．．爰以政府曾辦理拓寬或打通之道
路，於該道路範圍內登記為『道』地目之私有土地，而未予徵收補償者，列為第一階
段政府辦理取得之私有既成道路。(二)第二階段：第一階段以外，由政府開闢而未辦理
徵收補償之私有既成道路，列入第二階段辦理，並依其道路寬度排定下列優先順序：
1.第一優先：道路寬度超過十五公尺者。2.第二優先：道路寬度為八公尺至十五公尺
者。3.第三優先：道路寬度未達八公尺者。」復按申請土地徵收補償，須已有合法之
土地徵收處分為前提，此觀土地法第二百三十六條、第二百二十二條規定甚明。本件
原告等共有之臺北市○○區○○段六小段二二一－一地號土地，面積為七五一平方公
尺，地目為「道」，雖係位於臺北市○○區○○街八十六巷六公尺計畫道路用地上，
惟查該道路部分路段，依航測圖顯示，仍有建築物使用，僅留約三公尺之路面供通行
，部分路段現況雖已達六公尺都市○○道路寬度，因並非由臺北市政府依都市計畫主
動興闢而成，且目前尚無開闢計畫，是以尚未辦理土地徵收，亦無司法院釋字第四○
○號解釋所指「在某一道路範圍內之私有土地均辦理徵收，僅因既成道路有公用地役
關係而以命令規定繼續使用，無庸同時徵收補償，顯與平等原則相違」之情形，原告
引用上開司法院釋字第四○○號解釋意旨，請求被告辦理徵收補償，尚有未合，原處
分以系爭土地目前尚無開闢計畫，是以尚未辦土地徵收，原告請求土地徵收補償，無
土地徵收處分作為依據，予以駁回，揆諸首揭規定解釋及說明，洵無違誤，一再訴願
決定，遞予維持，俱無不合，原告起訴意旨難謂為有理由，應予駁回。
據上論結，本件原告之訴為無理由，爰依行政訴訟法施行法第二條、行政訴訟法第九
十八條第三項前段，判決如主文。
中    華    民    國      九十      年      十二      月     二十       日
                    最 高 行 政 法 院  第 二 庭
                                審 判 長 法  官      陳  石  獅
                                         法  官      鄭  淑  貞
                                         法  官      彭  鳳  至
                                         法  官      高  啟  燦
                                         法  官      黃  合  文
右  正  本  證  明  與  原  本  無  異
                                         法院書記官  張  雅  琴
中    華    民    國      九十      年      十二      月    二十七      日


司法院資訊處製作；財團法人民間司法改革基金會備份。
